臺灣士林地方法院民事判決　　　　　　　93年度勞訴字第28號
原　　　告　乙○○
訴訟代理人　胡美慧律師
被　　　告　亞記營造工程股份有限公司
　　　　　　　　　　　　之3
法定代理人　丁○○
訴訟代理人　甲○○
被　　　告　呈銓工程行
法定代理人　丙○○
前列二人共同
訴訟代理人　陳明律師
當事人間損害賠償事件，本院於民國94年3 月29言詞辯論終結，
判決如下：
    主  文
被告應連帶給付原告於新台幣陸拾萬壹仟貳佰柒拾玖元，及被
告亞記公司自民國九十三年二月二十八日起、被告呈銓工程行自
民國九十三年十一月十八日起，均至清償日止，按週年利率百分
之五計算之利息。
原告其餘之訴駁回。
訴訟費用由被告連帶負擔四分之一，餘由原告負擔。
本判決第一項於原告以新臺幣貳拾壹萬零肆佰貳拾陸元為被告供
擔保後，得假執行。但被告如以新臺幣陸拾萬壹仟貳佰柒拾玖
元為原告預供擔保，得免為假執行。
原告其餘假執行之聲請駁回。
    事實及理由
一、原告主張：被告亞記營造工程股份有限公司（以下簡稱亞記
    公司）承造台北市政府市場管理處之朱崙市場改建工程，並
    將其中樓梯防盜墩座及部分地磚作業交由被告呈銓工程行承
    攬，原告之長子吳宏祥受僱於被告呈銓工程行，而於前開工
    地施工，於民國92年4 月29日，在興建中之朱崙市場大樓7
    樓從事地坪地磚黏貼作業，使用單輪手推車清運工程廢棄物
    ，於電梯口傾倒時，人車自該處一併墜落至地上一樓，經送
    醫急救後不治死亡，被告亞記公司與呈銓工程行共同違反勞
    工安全衛生法之規定，有未盡工作環境危害之安全防衛設施
    等過失，故依民法第184 條第1 項前段、第2 項、第185 條
    第1 項、第191 條第1 項之規定，被告自應連帶負損害賠償
    責任。原告為吳宏祥之父，20年4 月1 日生，於吳宏祥92年
    4 月29日死亡時為72歲，平均餘命為10.77 年，依92年度每
    人每年消費支出新台幣（下同）275,086 元計算，並依霍夫
    曼計算法扣除中間利息，原告得請求之扶養費為2,185,544
    元，爰請求被告給付1,300,000 元；另原告原期待長子吳宏
    祥奉養天年，卻因被告之侵權行為驟然喪子，白髮人送黑髮
    人，精神上受有極大痛苦，爰請求被告賠償1,200,000 元之
    精神慰撫金等語。並聲明：
（一）被告應連帶給付原告2,500,000 元，及其中被告亞記營造
      工程股份有限公司自鈞院93年度促字第381 號支付命令送
      達翌日起；被告呈銓工程行自93年11月15日民事追加被告
      暨準備狀送達翌日起，均至清償日止，按年息百分之5 計
      算之利息。
（二）原告願供擔保，請准宣告假執行。
二、被告則以：被告並無違反勞工安全衛生法之情事，本件案發
    現場之電梯口，於未使用時，有以木板遮擋，且該電梯口右
    側預留控制窗口上，確掛有安全索供作業人員鉤掛安全帶，
    而依勞工安全衛生設施標準第19條及勞工安全衛生設施規則
    第224 條之規定，被告以電梯口傾倒廢料，然已設置供安全
    帶鉤掛用之安全索，應為法所許，是原告認被告未盡架設安
    全防衛設施云云，顯與事實不符，被告應無過失等語，資為
    置辯。並聲明：
（一）原告之訴及假執行之聲請均駁回。
（二）如受不利判決，願供擔保請准宣告假執行。
三、程序方面：
    按訴狀送達後，原告不得將原訴變更或追加他訴。但請求之
    基礎事實同一者不在此限。民事訴訟法第255 條第1 項第2
    款定有明文。本件原告於審理中追加起訴被告呈銓工程行，
    並主張被告等為共同侵權行為人，被告亞記公司雖不同意原
    告訴之追加，惟查原告主張其子吳宏祥，為被告呈銓工程行
    之受僱人，而呈銓工程行因承攬被告亞記公司部分工程，祥
    因而於亞記公司承攬之工地工作，並因工安意外死亡，是原
    告就同一工安事故，追加起訴僱用人呈銓工程行之侵權行為
    責任，依前開法條說明，於法尚無不合，先予敘明。
四、原告主張：被告亞記公司承造台北市政府市場管理處之朱崙
    市場改建工程，並將其中樓梯防盜墩座及部分地磚作業交由
    被告呈銓工程行承攬，原告長子吳宏祥受僱於被告呈銓工程
    行而於前開工地施工，於92年4 月29日，在興建中之朱崙市
    場大樓7 樓從事地坪地磚黏貼作業，吳宏祥因使用單輪手推
    車清運工程廢棄物，於電梯口傾倒時，人車自該處一併墜落
    至地上1 樓，經送醫急救終因顱骨粉碎骨折不治死亡等情，
    業據原告提出台灣台北地方法院檢察署相驗屍體證明書、戶
    偵字第20319 號案卷（含同署92年度相字第284 號相驗卷宗
    ）查明屬實，亦為被告所不爭執，故原告此部分之主張，自
    堪信為真實。
五、原告主張被告違反勞工安全法令，且有過失，應負共同侵權
    行為損害賠償責任等情，則為被告所否認，並以前開情詞置
    辯，故首應審究者應在於被告是否確有違反勞工安全法令之
    事實，即被告是否未當面告知勞工吳宏祥危害情形？及僅設
    置安全帶並以木板遮住電梯口是否已達勞工安全法規之要求
    ？
（一）按「事業單位以其事業之全部或一部分交付承攬時，應於
      事前告知該承攬人有關其事業工作環境﹑危害因素暨本法
      及有關安全衛生規定應採取之措施。承攬人就其承攬之全
      部或一部分交付再承攬時，承攬人亦應依前項規定告知再
      承攬人」、「事業單位與承攬人﹑再承攬人分別僱用勞工
      共同作業時，為防止職業災害，原事業單位應採取左列必
      要措施：一、設置協議組織，並指定工作場所負責人，擔
      任指揮及協調之工作。二、工作之連繫與調整。三、工作
      場所之巡視。四、相關承攬事業間之安全衛生教育之指導
      及協助。五、其他為防止職業災害之必要事項。」勞工安
      全衛生法第17條、第18條定有明文。又「雇主對左列事項
      應有符合標準之必要安全衛生設備：．．．五、防止有墜
      落﹑崩塌等之虞之作業場所引起之危害．．．。」、「雇
      主使勞工於高度二公尺以上之屋頂、橋樑墩柱及橋樑上部
      結構、橋台、開口部分、階梯、樓梯、坡道、工作臺、擋
      土墻等場所作業，應於該處設置護欄、護蓋或安全網等防
      護設備。但如使勞工佩掛有安全帶，並掛置於堅固錨錠、
      可供鉤掛之物件或安全母帶等裝置，而無墜落之虞者，不
      在此限。」、「雇主對於高度在二公尺以上之工作場所邊
      緣及開口部分，勞工有受墜落危險之虞者，應設有適當強
      度之圍欄、握把、覆蓋等防護措施。雇主為前項措施顯有
      困難，或作業之需要臨時將圍欄等拆除，應採取勞工使用
      安全帶等防止因墜落而致勞工遭受危險之措施」、「雇主
      對於在高度二公尺以上之高度作業，勞工有墜落之虞者，
      應使勞工確實使用安全帶、安全帽及其他必要之防護具。
      」，勞工安全衛生法第5 條、營造安全衛生設施標準第19
      條、勞工安全衛生設施規則第224 條、第281 條定有明文
      。
（二）經查，本件原告長子吳宏祥於92年4 月29日，在興建中之
      朱崙市場大樓之7 樓從事地坪地磚黏貼作業，吳宏祥因使
      用單輪手推車清運工程廢棄物，於電梯口傾倒時，人車自
      該處一併墜落至地上一樓，經送醫急救終因顱骨粉碎骨折
      不治死亡，而經本院調閱相關台灣台北地方法院檢察署92
      年度偵字第20319 號被告呈銓工程行等違反勞工安全衛生
      法偵查案卷，依卷內災害現場照片顯示，發生災害之電梯
      開口，未使用時僅以木板橫斜靠於開口邊，餘未設護欄等
      安全防護設備，亦無警告標示，惟於電梯口右側預留控制
      窗口上，設有安全索供作業人員鉤掛安全帶，該安全索並
      未斷裂，有前開照片可證，是以吳宏祥應係未使用安全帶
      鉤掛於固定之安全索，而逕行於電梯開口處以單輪手推車
      傾倒工程廢棄物，應可認定。被告呈銓工程行為吳宏祥之
      雇主，其使勞工在高度2 公尺以上之高度工作，有墜落之
      虞，自應提供安全帶，並須使勞工確實使用配帶，丙○○
      為被告銓呈工程行之負責人，並為現場實際監督指揮勞工
      工作之人，是依勞工安全衛生法第2 條第2 項之規定，自
      應遵守上開規定，以防止危險之發生，本件被告呈銓工程
      行之負責人丙○○雖於偵查中提出92年3 月20日之危害告
      知確認單（見前開偵查卷第131 頁），然其上並未經吳宏
      祥簽名確認，已難認其已將場所之危險狀況及安全衛生要
      求事項確實告知吳宏祥，被告呈銓工程行負責人丙○○雖
      於偵查中辯稱，吳宏祥為臨時工，有口頭告知吳宏祥勞工
      安全衛生之要求及事項（見前開偵查卷第44頁）云云，惟
      以吳宏祥墜落時並未著安全護具以觀，雖事發現場設有安
      全索可鉤掛作業人員之安全帶，及以木板簡易遮住電梯缺
      口，然被告呈銓工程行並未舉證其確有使勞工吳宏祥依規
      定配帶使用安全帶之行為，是以被告呈銓工程行辯稱未違
      反前開勞工安全法規，已難採信。
（三）次查，被告亞記公司將系爭工程樓梯防墩座及部分黏貼工
      程交付被告呈銓工程行承攬，為兩造所不爭，且被告並分
      別僱用勞工共同作業，故依勞工安全衛生法第18條規定，
      被告亞記公司就前述有墜落之虞之危險場所，自應依前開
      規定採取必要措施，被告亞記公司工作場所負責人甲○○
      雖於偵查中辯稱，已設置可鉤掛安全帶之安全索，且每日
      均有安衛管理員巡查工地云云，惟以吳宏祥於事發前已在
      該工地工作3 、4 日，而其自電梯口清運工程廢棄物之墜
      落危害，應係其工作內容中主要而明顯之危險範圍，如被
      告亞記公司有依勞工安全衛生法第18條之規定，確實為工
      作場所之巡視，並為勞工安全衛生教育之指導，焉何吳宏
      祥已工作數日，仍無人發覺其未配用安全帶？是被告亞記
      公司辯稱並無違反勞工安全法規，亦難憑信。
（四）綜上，本件被告呈銓工程行就使勞工於有墜落之虞之工作
      場所，未使勞工確實使用安全帶防止墜落，而被告亞記公
      司與承攬人分別僱用勞工共同作業，未採取必要措施落實
      工作場所巡視及安全衛生教育之指導，而均違反保護勞工
      之勞工安全法令，且被告依當時之情形，並無不能注意之
      情事，仍疏未注意使勞工確實配用安全帶，以避免勞工在
      有開口之電梯處作業時墜落，以致吳宏祥於電梯開口傾倒
      廢棄物時失足墜落，因顱骨粉碎骨折而死亡，被告就吳宏
      祥之死亡，確有過失甚明，且其過失與吳宏祥之死亡間，
      有相當因果關係，應堪認定。
六、按因故意或過失，不法侵害他人之權利者，負損害賠償責任
    ；違反保護他人之法律，致生損害於他人者，負賠償責任。
    但能證明其行為無過失者，不在此限；又數人共同不法侵害
    他人之權利者，連帶負損害賠償責任，為民法第184 第1 項
    前段、第2 項、民法第185 條第1 項定有明文；又民事上之
    共同侵權行為與刑事上之共同正犯，其構成要件並不完全相
    同，共同侵權行為人間不以有意思聯絡為必要，數人因過失
    不法侵害他人之權利，茍各行為人之過失行為均為其所生損
    害之共同原因，即所謂行為關連共同，亦足成立共同侵權行
    為，司法院66年6 月1 日召開變更判例會議例變字著有決議
    可參。次按，不法侵害他人致死者，被害人對於第三人負有
    法定扶養義務者，加害人對於該第三人亦應負損害賠償責任
    ；不法侵害他人致死者，被害人之父、母、子、女及配偶，
    雖非財產上之損害，亦得請求賠償相當之金額，民法第192
    條第2 項、第194 條亦有明文。本件被告違反勞工安全法等
    保護他人之法律，過失未採取必要之措施，使勞工於有墜落
    之虞之工作場所，確實配用安全帶，致使吳宏祥因而墜落死
    亡，被告自應依民法第185 條連帶負侵權行為損害賠償責任
    。原告為被害人吳宏祥之父，有
    告連帶賠償扶養費及非財產上之損害，核屬有據，被告雖辯
    稱吳宏祥之配偶林瑋靜已代理吳宏祥之家屬與被告呈銓工程
    行達成和解，並提出和解書為證，然此為原告所否認，是自
    應由被告就系爭請求已曾和解之事實舉證證明，然被告未能
    舉證原告有授權林瑋靜代理簽訂和解契約，且系爭和解書林
    瑋靜係於乙方家屬欄下簽名，而所謂「乙方」，依該和解書
    所示即為死者吳宏祥，故林瑋靜係以吳宏祥家屬身分簽署甚
    明，和解書上並無林瑋靜代理他人之記載，故原告非為系爭
    和解書之主體，自無受系爭和解書拘束之理，是被告辯稱已
    與原告達成和解云云，尚不足採。
七、被告應連帶負侵權行為損害賠償責任，已如前述，茲就原告
    請求賠償之各項損害及金額是否允當，論述如下：
（一）扶養費部分：原告主張係被害人吳宏祥之父，於吳宏祥92
      年4 月29日死亡時，已72歲，依91年台閩地區簡易生命表
      ，尚有10.77 年之餘命，此有
      在卷可憑，按直系血親相互間互負扶養義務；負扶養義務
      者有數人時，應依左列順序定其履行義務之人：一、直系
      血親卑親屬。二、直系血親尊親屬。三、家長。四、兄弟
      姊妹。五、家屬。六、子婦、女婿。七、夫妻之父母；夫
      妻互負扶養之義務，其負扶養義務之順序與直系血親卑親
      屬同，其受扶養權利之順序與直系血親尊親屬同。民法第
      1114條、第1115條第1 項、第1116條之1 定有明文，而吳
      宏祥死亡前，原告除有其扶養外，尚有配偶吳陳彩雲及其
      他七名子女吳宏進、李吳春、李吳春美、王吳春桂、吳
      秋慧、吳秀滿、吳秀鳳之扶養義務人，原告主張依行政院
      主計處統計92年度平均每人每年消費支出275,086 元，作
      為每年扶養費計算基礎，經核尚符通常生活之合理所需，
      應為可採，故原告每年所受扶養費之損失，應以275,086
      元之9 分之1 計算，即每年30,565元（元以下四捨五入）
      ，而依前開平均餘命所示，原告受扶養年數為11年（年以
      下四捨五入），再依霍夫曼計算法扣除中間利息後，原告
      得一次請求之扶養費為262,557 元（計算式：30565x8.00
      000000(11 年系數)=262556.7357 ，元以下四捨五入），
      故原告就扶養費部分之請求，於262,557 元之範圍內，為
      有理由，逾此數額之請求，尚屬無據，不應准許。
（二）精神慰撫金部分：
      按慰撫金之賠償得參酌雙方身分資力與加害程度，及其他
      各種情形核定相當之數額，有最高法院51年台上字第223
      號判例要旨足資參照。本件原告係被害人吳宏祥之父，因
      本件事故驟失親人，天人永別，且白髮人送黑髮人，喪子
      之痛，頓失所倚，是其所受精神上痛苦，不言可喻。查原
      告20年4 月1 日出生，現已74歲，無工作職業，被告呈銓
      工程行為合夥組織，登記資本額200,000 元；被告亞記公
      司資本總額100,000,000 元，，茲審酌兩造之身分、地位
      、資力、及被告過失情節，原告所受痛苦等情形，認其請
      求之精神慰撫金為1,000,000 元為適當，逾此範圍之請求
      ，應予駁回。
（三）綜上所述，原告得請求被告連帶賠償扶養費262,557 元及
      精神慰撫金1,000,000 元，合計1,262,557元。
八、按損害之發生或擴大，被害人與有過失者，法院得減輕賠償
    金額，或免除之，民法第217 條第1 項定有明文。經查，本
    件事故之發生被告固有未依勞工安全法令之規定，在有墜落
    危險之場所，確認勞工確實使用安全帶之過失，惟前述工地
    之電梯開口，已設有安全索供鉤掛安全帶，而吳宏祥因墜落
    顱骨粉碎骨折死亡雖為災害發生之直接原因，而吳宏祥未確
    實使用個人防護具安全帶，亦為間接原因之一等情，有台北
    市政府之職業災害檢查報告書可據，堪認吳宏祥於工作時未
    配用安全帶即逕於電梯開口處以獨輪工作車清理廢棄物，亦
    有疏失之處，則吳宏祥就本件意外損害之發生與擴大自屬與
    有過失，本院斟酌吳宏祥與被告之過失程度，認應各負擔百
    分之五十責任為適當，則原告前開所得請求之部分，經酌減
    百分之五十後，為631,279 元（元以下四捨五入），從而，
    原告依侵權行為之法律關係，請求被告連帶給付原告於631,
    279 元，及被告亞記公司自支付命令送達翌日即93年2 月28
    日起、被告呈銓工程行自追加起訴狀送達翌日即93年11月18
    日起，均至清償日止，按週年利率百分之5 計算之利息，洵
    屬有據，應予准許；逾前開部分之請求，為無理由，不應准
    許。
九、兩造陳明願供擔保，聲請宣告假執行或免為假執行，經核原
    告勝訴部分，合於法律規定，爰分別酌定相當之擔保金額宣
    告之；原告其餘假執行之聲請，因訴之駁回而失所依據，不
    予准許。
十、本件事證已臻明確，兩造其餘攻擊防禦方法及未經援用之證
    據，經本院審酌後認與判決結果不生影響，爰不逐一論述，
    附此敘明。
十一、據上論斷：原告之訴為一部有理由，一部無理由，並依民
      事訴訟法第79條、第390 條第2 項、第392 條，判決如主
      文。
中　　華　　民　　國　　94　　年　　4 　　月　　15　　日
                  民事第一庭  法  官  劉穎怡
以上正本證明與原本無異。
如對本判決上訴須於判決送達後20日內向本院提出上訴狀。
中　　華　　民　　國　　94　　年　　4 　　月　  18  　日
                              書記官  陳玉敏
